臺灣高等法院刑事判決　　　　　　　　　　　　　九十一年度上易字第二六六八號
　　上　訴　人
　　即　被　告　乙○○　女四十.
　　選任辯護人　莫家駿律師
右上訴人即被告因詐欺案件，不服臺灣士林地方法院九十年度自字第二一六號，中華
民國九十一年七月四日第一審判決，提起上訴，本院判決如左：
    主  文
原判決關於乙○○被訴詐欺甲○○部分及定應執行刑部分均撤銷。
乙○○被訴詐欺甲○○部分無罪。
其他上訴駁回。
    事  實
一、乙○○於民國八十六年五月間，在台北市○○○路、復興北路東帝士大樓內某麻
    將賭場，因與甲○○結識而知悉甲○○之婆婆丙○○○存款頗豐，竟意圖為自己
    不法之所有，於八十七年七月八日丙○○○自中國大陸返台後之某日，利用甲○○不在家之際，親自前往台北市○○區○○街四十八巷二十六號七樓丙○○○住
    處拜訪，因丙○○○前曾經營安養院，遂向丙○○○佯稱可幫其頂下安養院經營
    獲利，惟需訂金新台幣（下同）一百萬元，並交付業經拒絕往來以台北市第五信
    用合作社營業部為付款人、帳號七六二０－一號、票號ＡＦ0000000號、
    發票日八十七年十二月一日、面額一百萬元、發票人徐玉華之支票一紙予丙○○○以資取信，致丙○○○限於錯誤，而如數交付一百萬元予乙○○。嗣前揭支票
    屆期經提示因拒絕往來而遭退票不獲兌現，而乙○○又置之不理且避不見面，丙○○○始知受騙。
二、案經丙○○○提起自訴。
    理  由
壹、自訴人丙○○○部分：
一、訊據上訴人即被告乙○○（下稱被告）對於其曾親自前往台北市○○區○○街四
    十八巷二十六號七樓丙○○○住處，並收受自訴人丙○○○所交付之一百萬元，
    且交付前述以台北市第五信用合作社營業部為付款人、帳號七六二０－一號、票
    號ＡＦ0000000號、發票日八十七年十二月一日、面額一百萬元、發票人
    徐玉華之支票一紙予丙○○○收執之事實固不諱言，惟矢口否認有何詐欺犯行，
    辯稱：本件自訴人甲○○、丙○○○於九十年十月二日具狀所提起之自訴，並非
    合法，蓋依其等到庭所述可知，自訴人丙○○○並無自訴之意思，而另一自訴人
    甲○○並非被害人，依法不得提起自訴，又伊透過甲○○認識丙○○○後，丙○○○主動表示其在花蓮有一些同事，都是一些老人，她們沒有能力賺錢生活，遂
    湊成一百萬元，要伊放在賭場裡分紅，伊並未詐騙丙○○○云云。惟查：
（一）按犯罪之被害人得提起自訴，又自訴，原則上固應向管轄法院提出自訴狀為之
      ，惟自訴人不能提出自訴狀者，得以言詞為之，刑事訴訟法第三百十九條第一
      項前段、第三百二十條第一項及第三項分別定有明文。自訴人丙○○○於本院
      受命法官調查時固曾陳稱：「（你提出自訴，要告乙○○？）我沒有要告的意
      思，我沒空，是我媳婦（即自訴人甲○○）要告。」、「（自訴狀上的簽名和
      蓋章是你親簽、親蓋的嗎？）我不可能簽得那麼漂亮，我覺得字不是我簽的；
      印章是我的。」、「（你有同意在自訴狀上蓋章嗎？）家裡打電話到大陸問我
      哪裡有我的圖章，我說書桌抽屜有，我媳婦有打電話問我是否要打官司，我說
      我年紀大了，要怎樣她去做。」及「（你媳婦有無告訴妳要一起告乙○○？）
      她有問我，我說年紀大了，也不想告了，我告訴她，要告妳去告，沒有我的事
      。」等語，惟嗣經本院受命法官再質以其究竟有無委託另一自訴人甲○○進行
      訴訟之意時，自訴人丙○○○即當庭表示「．．．我同意選她當受任人，來打
      官司。」及「．．．我也同意甲○○把我的章蓋在自訴狀上。」等語明確（以
      上均見本院九十一年十二月四日訊問筆錄），再核自訴人丙○○○分別於原審
      九十一年三月十八日、同年四月四日、五月九日、六月二十日等歷次審理期日
      到庭，均明確指陳自訴狀所載之犯罪事實，益見自訴人丙○○○確有以犯罪被
      害人之身分，向法院提起自訴，請求法院對於被告確定刑罰權之存否及其範圍
      之意思；至於其在本院調查時所稱「我沒空，是我媳婦要告」、「我媳婦有打
      電話問我是否要打官司，我說我年紀大了，要怎樣她去做」及「我告訴她，要
      告妳去告，沒有我的事」等語，核係因其長期居住中國大陸，往來奔波涉訟不
      易，遂委託其媳婦甲○○全權處理之意，要非其並無提起自訴之意思。是自訴
      人丙○○○此部分之自訴當屬合法，先予敘明。
（二）再查右揭犯罪事實，業據自訴人丙○○○於原審指述綦詳（見原審卷第七十六
      頁至第八十二頁），其復於本院受命法官調查時到庭陳稱：因伊媳婦甲○○告
      知被告想開安養院，嗣被告即單獨和伊聯繫表示欲借一百萬元作為開設安養院
      之用，並數度帶伊前往找尋開設安養院之適當場所，但因未發現適當地點，伊
      又必須返回大陸，遂將一百萬元交予被告，要被告慢慢找，當時被告有交付伊
      一張面額一百萬元支票，但並未背書，反而在支票背面填寫伊之姓名，伊回大
      陸後經五個月，被告即不曾與伊聯絡，伊亦曾至被告住處欲詢問詳情，惟並未
      找到被告，伊是真的相信被告欲開設安養院才會出資幫忙，如果當時知道伊不
      做，就不會領一百萬元給被告等情明確（見本院九十一年十二月四日訊問筆錄
      ），此外復有支票及退票理由單各一紙及律師函一份附卷可憑（見原審卷第八
      頁至第十頁）；而被告向孫愛迪借得之客票即孫愛迪之母徐玉華於台北市第五
      信用合作社所開立之七六二０－一號支票存款帳戶，係自八十六年十一月十日
      起開始退票，並於八十七年五月八日列為拒絕往來戶，此另有台北市第五信用
      合作社九十年十一月一日北市五信社營字第九００五０號函暨支票退補紀錄明
      細表一份在卷可參（見原審卷第三十頁至第三十三頁），足見被告明知其財務
      狀況已趨拮据，顯無支付能力，竟仍持已遭銀行拒絕往來之支票交付予自訴人
      丙○○○，益徵被告實有為自己所有之不法意圖，其前述所辯其並無詐欺故意
      云云，顯係卸責之詞，不足採信。
（三）被告雖另辯稱自訴人丙○○○所交予伊之一百萬元，係丙○○○欲投資賭場分
      紅之用，並舉證人即被告友人孫愛迪於原審到庭證述：伊與自訴人甲○○認識
      於台北夜未眠老闆開設之賭場，伊亦見過自訴人丙○○○，是在台北夜未眠餐
      廳，因被告說要與自訴人甲○○、丙○○○談事情，請伊載被告過去，地點就
      是台北夜未眠餐廳，在場時大概都是自訴人甲○○在講話，說賭場可以投資，
      伊知道自訴人有拿錢出來，是被告對伊說的，被告亦有將資金送到賭場，是伊
      載被告去的等情（見原審卷第八十三頁至第八十九頁、第一０三頁至第一０四
      頁）。惟查，證人孫愛迪僅證稱是自訴人甲○○表示賭場可以投資，並未提及
      自訴人丙○○○有何投資賭場之意，而自訴人甲○○確曾於八十六年五月間另
      行交付被告一百萬元作為清償賭債及投資賭場之用，此另據自訴人甲○○及被
      告所是認（見本院卷九十一年十月十六日及十一月六日訊問筆錄），則證人孫
      愛迪證稱「自訴人有拿錢出來，被告亦有將錢資金送到賭場」部分，當屬甲○○與被告間之資金往來關係，而與自訴人丙○○○無涉，是證人孫愛迪前揭證
      詞，尚不足證明自訴人丙○○○有投資賭場分紅之意；再參以被告與自訴人丙○○○間，果真如被告所辯乃投資賭場分紅關係，則被告充其量僅為居間介紹
      之人，則其又焉有自行向證人孫愛迪借票以供擔保，而非由賭場負責人出具收
      據或擔保之理？此亦有悖於事理常情，從而被告此部分所辯，亦無足採。
（四）綜上所述，被告犯行堪以認定，應予依法論科。
二、核被告所為，係犯刑法第三百三十九條第一項之詐欺取財罪。
貳、自訴人甲○○部分：
一、自訴人甲○○自訴意旨另以：自訴人甲○○於八十六年五月間在麻將坊輸了十七
    、八萬元，當時被告亦在場，其趁自訴人甲○○輸錢而陷於六神無主之際，向自
    訴人甲○○表示：賭輸十七、八萬元不贏回來可惜，要自訴人甲○○拿出一百萬
    元，其中十七、八萬元還給賭場，其餘金錢則靠賭場分紅，半年後即可分到一百
    萬元，自訴人甲○○不疑有詐，遂交付一百萬元予被告，並收受被告交付之台北
    市第五信用合作社營業部、帳號七六二０－一號、票號ＡＦ0000000號、
    發票日八十七年五月二十五日、面額一百萬元、發票人徐玉華之支票一紙，作為
    擔保，惟該支票屆期提示因已拒絕往來而不獲兌現，因認被告另涉犯刑法第三百
    三十九條第一項詐欺取財罪嫌云云。
二、惟查：
（一）按犯罪事實應依證據認定之，無證據不得推定其犯罪事實，刑事訴訟法第一百
      五十四條定有明文。又刑事訴訟法上所謂認定犯罪事實之證據，係指足以認定
      被告確有犯罪行為之積極證據而言，該項證據自須適合於被告犯罪事實之認定
      ，始得採為斷罪資料，如未能發現相當證據，或證據不足以證明，自不能以推
      測或擬制之方法，以為裁判之基礎。再刑法第三百三十九條第一項詐欺罪所謂
      之以詐術使人交付，必須被詐欺人因其詐術而陷於錯誤，若其所用方法，不能
      認為詐術，亦不致使人陷於錯誤，即不構成該罪，最高法院二十九年上字第三
      一０五號、四十年台上字第八十六號及四十六年台上字第二六０號分別著有判
      例可資參照。
（二）經查自訴人甲○○與被告結識於賭場，八十六年五月間自訴人甲○○實際上共
      積欠賭場五十幾萬元，被告遂向自訴人甲○○表示這樣輸錢很不划算，應投資
      賭場一百萬元，未結之賭債被告可代為處理，為此自訴人甲○○遂向其婆婆即
      自訴人丙○○○借得現金一百萬元後交付被告，並收受被告交付之前述票據號
      碼為ＡＦ0000000號支票一紙作為擔保，自訴人甲○○雖不清楚被告有
      無代為清償賭債並投資賭場，惟嗣後賭場老闆均未曾向自訴人甲○○討債等情
      ，業據自訴人甲○○於本院受命法官調查時陳述綦詳（見本院九十一年十一月
      六日訊問筆錄），足見自訴人甲○○確有以該一百萬元委託被告代為處理賭債
      及投資賭場之意，而被告辯稱其已將自訴人甲○○交付之金錢交予賭場負責人
      乙節，另據證人孫愛迪證述如前，且嗣後自訴人甲○○並未遭賭場追討其所積
      欠之債務，自難認被告有何施用詐術陷自訴人甲○○於如何錯誤之可言。況被
      告係於八十六年五月間交付自訴人甲○○之前揭供作擔保之支票，而該支票帳
      戶係自八十六年十一月十日起始有退票紀錄，業據本院審認如前，則被告於交
      付該紙支票之斯時，債信尚屬良好，亦難認其主觀上有何為自己所有之不法意
      圖。再者，經本院受命法官當庭質以自訴人甲○○：「乙○○如何騙妳？」時
      ，其亦答稱：「．．．第一件（指其借予被告一百萬元而以系爭ＡＦ0000
      000號支票擔保部分）我沒有權利告她，只是退票，民事責任而已。」等語
      （見本院卷九十一年十一月六日訊問筆錄），益徵自訴人甲○○並不認自身有
      何陷於錯誤之情事。
（三）此外復查無其他積極證據足資證明被告有何自訴人甲○○所指詐欺犯行，又自
      訴人甲○○與自訴人丙○○○乃分別就各自交付被告之一百萬元提起自訴，並
      未認二者有何連續犯裁判上一罪之關係，是既無從證明被告有何詐欺自訴人甲○○之情事，自應就此部分為被告無罪之諭知。
參、原審就被告被訴詐欺自訴人甲○○部分，未予詳究，即逕認被告此部分亦犯刑法
    第三百三十九條第一項詐欺取財罪，並予科刑，又與被告詐欺自訴人丙○○○部
    分定其應執行刑，均有未洽。被告上訴意旨就此部分指摘原判決不當，求予撤銷
    改判，為有理由，自應由本院將原判決關於被告被訴詐欺自訴人甲○○部分及定
    應執行刑部分撤銷改判，另諭知被告詐欺自訴人甲○○部分無罪之判決。至於被
    告詐欺自訴人丙○○○部分，犯行明確，原審予以論罪科刑，核無不當，被告上
    訴意旨就此部分猶執陳詞否認犯罪，指摘原判決不當，求予撤銷改判，為無理由
    ，應予駁回。
據上論結，應依刑事訴訟法第三百六十八條、第三百六十九條第一項前段、第三百六
十四條、第三百零一條第一項，判決如主文。
中      華      民      國    九十一    年     十二     月    三十一    日
                                  台灣高等法院刑事第十庭
                                      審判長法  官  溫  耀  源
                                            法  官  何  菁  莪
                                            法  官  林  銓  正
右正本證明與原本無異。
不得上訴。
                                            書記官  陳  菊  珍
中      華      民      國    九十二    年       一     月      十三    日
